臺灣高等法院高雄分院刑事判決　　　　100年度上訴字第597號
上　訴　人　臺灣高雄地方法院檢察署檢察官
被　　　告　歐震福
選任辯護人　阮文泉律師
上列上訴人因被告違反藥事法案件，不服臺灣高雄地方法院100
年度訴字第28號中華民國100年3月3日第一審判決（起訴案號：
臺灣高雄地方法院檢察署99年度偵字第31852 號），提起上訴，
本院判決如下：
    主  文
上訴駁回。
    理  由
一、公訴意旨略以：被告歐震福係址設高雄市仁武區○○○路9
    號美西製藥有限公司（下稱美西公司）、高雄市○○區○○
    街116 號榮山藥品股份有限公司（下稱榮山公司）之負責人
    ，明知於其食品仿單上宣稱治療「入腎補命、治陽痿、壯陽
    」等醫療效能，可供使用於診斷、治療、減輕或預防人類疾
    病，即應以藥事法之「藥品」管理之，竟未經行政院衛生署
    核准，自民國（下同）95年10月5 日起，由美西製藥有限公
    司委託不知情之麥司克股份有限公司，自以色列輸入「Viva
    Man 」無包裝之製成食品，再將上開食品轉讓予榮山藥品股
    份有限公司後並對外販售（輸入及販賣禁藥部分已經原審以
    99年度簡上字第120 號判決判處有期徒刑8 月，緩刑2 年確
    定）。嗣於97年2 月21日，臺中市衛生局在臺中市○區○○
    路69號大和藥局，扣得上開產品1 盒並抽驗之，而悉上情，
    因認被告歐震福涉犯藥事法第83條第1 項之明知為禁藥而轉
    讓罪嫌等語。
二、證據能力之審查：
  (一)按被告以外之人於審判外之陳述，雖不符刑事訴訟法第159
    條之1 至之4 等4 條之規定，而經當事人於審判程序同意作
    為證據，法院審酌該言詞陳述或書面陳述作成時之情況，認
    為適當者，亦得為證據；又當事人、代理人或辯護人於法院
    調查證據時，知有刑事訴訟法第159 條第1 項不得為證據之
    情形，而未於言詞辯論終結前聲明異議者，視為有前項之同
    意，同法第159 條之5 定有明文。
  (二)本判決下列所引用屬於言詞陳述及書面陳述之傳聞證據部分
    ，檢察官、被告及其辯護人於本院行準備程序時，對於各該
    傳聞證據之證據能力均未加爭執，且同意作為本案之證據（
    見本院卷第25頁），嗣於本院審理程序，調查各該傳聞證據
    ，加予提示並告以要旨時，檢察官、被告及其辯護人亦均未
    於言詞辯論終結前聲明異議，本院審酌各該傳聞證據作成時
    之情況，認均與本件待證事實具有關聯性，且查無證據足以
    證明言詞陳述之傳聞證據部分，陳述人有受不法取供或違反
    其自由意志而陳述之情形，書面陳述之傳聞證據部分，亦無
    遭變造或偽造之情事，顯見上開傳聞證據之證明力非明顯過
    低，衡酌各該傳聞證據，作為本案之證據亦屬適當，自均得
    為證據，而有證據能力。
三、按犯罪事實應依證據認定之，無證據不得認定犯罪事實；不
    能證明被告犯罪者，應諭知無罪之判決，刑事訴訟法第154
    條第2 項、第301 條第1 項分別定有明文。次按事實之認定
    ，應憑證據，如未能發現相當證據，或證據不足以證明，自
    不能以推測或擬制之方法，以為裁判基礎。而認定不利於被
    告之事實，須依積極證據，茍積極之證據本身存有瑕疵而不
    足為不利於被告事實之認定，即應為有利於被告之認定，更
    不必有何有利之證據，而此用以證明犯罪事實之證據，猶須
    於通常一般人均不至於有所懷疑，堪予確信其已臻真實者，
    始得據以為有罪之認定，倘其證明尚未達到此一程度，而有
    合理性之懷疑存在，致使無從為有罪之確信時，即應為無罪
    之判決。（最高法院82年度臺上字第163號判決、同院76年
    臺上字第4986號及30年上字第816號等判例意旨參照）。另
    按，檢察官就被告犯罪事實，應負舉證責任，並指出證明之
    方法，刑事訴訟法第161 條第1 項定有明文。因此，檢察官
    對於起訴之犯罪事實，應負提出證據及說服之實質舉證責任
    。倘其所提出之證據，不足為被告有罪之積極證明，或其指
    出證明之方法，無從說服法院以形成被告有罪之心證，基於
    無罪推定之原則，自應為被告無罪判決之諭知（最高法院92
    年臺上字第128 號判例要旨參照）。
四、公訴意旨認被告歐震福涉犯上開藥事法第83條第1 項之明知
    為禁藥而轉讓罪嫌，無非係以被告歐震福於另案（即原審98
    年度簡字第56號）審判中已坦承為美西公司及榮山公司代表
    人，及美西公司與榮山公司有轉讓上開「Viva Man」產品等
    語，並有卷附之美西公司委託麥司克股份有限公司輸入上開
    「Viva Man」產品之產品合作協議書1 份、美西公司、榮山
    公司之公司基本資料查詢明細2 紙，行政院衛生署97年3 月
    26日署授藥字第0970001135號、97年12月24日署授藥字第09
    70003947號函暨藥物食品檢驗局檢驗報告書、扣案之仿單1
    紙及原審98年度簡字第56號及99年度簡上字第120 號判決書
    等各1 份，為其主要論據。
五、訊據被告歐震福堅詞否認有何違反藥事法第83條第1 項之明
    知為禁藥而轉讓之犯行，辯稱：本件美西公司輸入「Viva M
    an」後，再販賣予大和藥局，並非由榮山公司販賣，卷內並
    無任何證據足以證明美西公司將本件系爭商品轉讓予榮山公
    司，又「Viva Man」經重新分裝名為「榮山威力猛精華飲」
    ，只是命名好聽，並不代表販賣的是榮山公司，之前伊在另
    案承認有轉讓，係考量有利量刑而認罪協商之故，事實上美
    西公司並無轉讓系爭食品予榮山公司之行為。伊雖係美西及
    榮山公司之代表人，但榮山公司之存在，係因衛生署規定一
    廠一證，所以榮山公司是為了其他藥品之許可證而存在，實
    際上榮山公司並沒有在市場上從事營業行為，所以本案進口
    的「Viva Man」，不可能轉讓到榮山公司，榮山公司從頭到
    尾都沒有販賣「榮山威力猛精華飲」之行為等語。被告之辯
    護人提出辯護意旨略以：大和藥局係以報表方式直接向美西
    公司訂購「Viva Man」商品，此觀台中市衛生局97年2 月21
    日所製作之台中市衛生局藥物化妝品檢查現場紀錄表即記載
    大和藥局負責人陳一德表示，上開商品係向美西公司購入，
    並非向榮山公司購入即明，又「Viva Man」商品實際上係由
    美西公司銷售予大和藥局，並未假手榮山公司，此已經證人
    黃賢德於原審證述甚詳。系爭商品雖取名為「榮山威力猛精
    華飲」，但商品名稱僅為商品之表彰，非必然可從商品名稱
    推論何人即係該商品販賣人，如國安感冒液，「國安」係三
    洋藥品公司之商標，由三洋公司販賣，與國安製藥公司無關
    ，本案亦同，「Viva Man」商品之全名雖為「榮山威力猛精
    華飲Viva Man」，惟「榮山威力猛男Viva Man」係美西公司
    商標，因此「Viva Man」商品之名稱，才會定為「榮山威力
    猛精華飲Viva Man 」 ，不能因商名稱有「榮山」字樣，即
    認該商品係榮山公司銷售，並推定美西公司有將系爭商品轉
    讓予榮山之行為等語
六、經查：
  (一)按本法所稱藥品，係指左列各款之一之原料藥及製劑：一、
    載於中華藥典或經中央衛生主管機關認定之其他各國藥典、
    公定之國家處方集，或各該補充典籍之藥品。藥事法第6 條
    第1 款定有明文。本件「Viva Man」（嗣重新分裝為「榮山
    威力猛精華飲」）所含有之「蛇床子」、「人參」等成分，
    其中「蛇床子」收載於固有典籍神農本草經，「人參」收載
    固有典籍本草綱目，均以中藥材管理，而屬藥事法第6 條所
    謂之「藥品」等情，有行政院衛生署97年12月24 日 署授藥
    字第0970003947號函暨藥物食品檢驗局檢驗報告書、98年7
    月30日署授藥字第0980002133號函在卷可考（見偵一卷第36
    頁，原審一卷第71頁），顯見上開物品係屬藥品無訛；又本
    法（藥事法）第22條第2 款所稱未經核准擅自輸入之藥品，
    係指該藥品未曾由中央衛生主管機關依本法第39條規定核發
    輸入許可證者，藥事法施行細則第6 條亦有明訂。本件「Vi
    va Man」（「榮山威力猛精華飲」），既未經中央衛生主管
    機關查驗登記，亦未獲核准發給藥品許可證，自屬藥事法第
    22條所規範之「禁藥」，合先敘明。
  (二)被告歐震福係址設高雄市仁武區○○○路9 號美西製藥有限
    公司、高雄市○○區○○街116 號榮山藥品股份有限公司之
    登記及實際負責人，以美西公司名義委託不知情之麥司克股
    份有限公司（下稱麥司克公司），以新臺幣（下同）918,75
    0 元之代價，自以色列輸入「Viva Man」無包裝之製成食品
    ，並將上開輸入之「Viva Man」重新分裝為「榮山威力猛精
    華飲」等事實，為被告所不否認，並有美西公司委託麥司克
    公司輸入上開「Viva Man」產品之產品合作協議書1 份、美
    西公司、榮山公司之公司基本資料查詢明細2 紙等在卷可證
    （見97年度他字第2737號卷第24-30 、3 、4 頁），復經原
    審於另案即99年度簡上字第120 號判決認定上開事實無訛，
    上開事實，堪以認定。
  (三)被告雖於原審98年度簡字第56號案件審理中供稱「美西公司
    」與「榮山公司」間有轉讓系爭藥品之行為等語，然被告嗣
    於原審99年度簡上字第120 號案件審理中及本案偵查、審理
    中，已多次翻改前供，堅詞否認上開兩公司間有轉讓系爭藥
    品之行為等語。然按，法院未為協商判決者，被告或其代理
    人、辯護人在協商過程中之陳述，不得於本案或其他案件採
    為對被告或其他共犯不利之證據，刑事訴訟法第455 條之7
    定有明文，本件被告於前開原審98年度簡字第56號案件審理
    中，所為上開自白犯罪之供述，並未經原審法院逕為協商之
    判決，此有上開原審98年度簡字第56號簡易判決書在卷可稽
    （見偵三卷第1-3 頁），依上開法文之規定，自不得將被告
    於另案協商過程中所為自白犯罪之陳述，逕採為本案對被告
    不利之證據。
  (四)查被告所辯其將「Viva Man」重新分裝為「榮山威力猛精華
    飲」後，係以美西公司名義，於96年11月28日販售予設在臺
    中市○區○○路69號之大和藥局乙節，業經證人即負責本件
    販售業務之業務員黃賢德，於原審100 年2 月17日審理中證
    稱：「我任職美西公司。我有跟台中市大和藥局業務接洽，
    96年11月28日銷售榮山威力猛精華飲（「Viva Man」）予大
    和藥局，是我與藥局接洽，是以美西公司名義販售」等語明
    確（見原審卷10-11 頁），而臺中市衛生局於97年2 月21日
    ，在大和藥局查扣上開榮山威力猛精華飲（「Viva Man」）
    1 盒之檢查現場紀錄表上，亦明確記載有：系爭扣案物之購
    入時間為：「96年11月」，購入來源為：「由『美西製藥有
    限公司』購入」等內容，此有台中市衛生局藥物化妝品97年
    2 月21日檢查現場紀錄表在卷可證（97年度他字第2737號第
    7- 1頁），此外復有美西公司，於96年11月28日銷售予大和
    藥局威力猛精華飲（「Viva Man」）1 盒之美西製藥估價單
    1 份在卷可參（見原審卷20頁）。依上開各事證，參互以觀
    ，已足認系爭藥品，係美西公司販賣予大和藥局甚明，被告
    上開所為「Viva Man」係美西公司輸入，重新分裝為「榮山
    威力猛精華飲」後，復直接以美西公司名義販售予大和藥局
    ，而與榮山公司無涉等辯解，核與上揭證人證詞、臺中市衛
    生局檢查現場紀錄表及美西製藥估價單等事證相符，堪以採
    信。被告歐震福於另案（即原審98年度簡字第56號）審判中
    坦承美西公司與榮山公司間有轉讓系爭「Viva Man」產品之
    供述，既與其事後翻異之詞矛盾不一，且與事實明顯不符，
    自不得採為本案不利被告之認定。檢察官上訴意旨徒以「當
    事人事後翻異其案發之初供，依經驗法則，案發時之供述較
    少權衡利害得失或受他人干預，較之事後翻異之詞可信」等
    案重初供之原則，主張被告於前開另案坦承本件犯行之初供
    ，較為可採，據以認定美西公司確有轉讓系爭藥品予榮山公
    司之犯行云云，然被告於上揭另案坦承犯罪之初供，既與上
    開論述之各項客觀事證不符，依刑事訴訟法第154 條第1 項
    「被告之自白須具有任意性且與事實相符始得為證據」之規
    定，自不得採為認定本案犯罪事實之證據，檢察官上述上訴
    意旨之主張，要非可採。
  (五)次查，本件扣案之「榮山威力猛精華飲」，其產品外盒，雖
    標示總代理為榮山公司，此有上開台中市衛生局97年2 月25
    日衛藥字0970007185號函可證，然依藥品販售予第一線藥局
    門市通路之實務經驗，產品外盒上標示之總代理公司，與實
    際販售該藥品之公司，未必百分之百相一致，故從系爭藥品
    上開外盒標示之公司名稱，尚不得逕推認出售系爭藥品予大
    和藥局者，必然係榮山公司，此觀此一推定之結論，與上開
    證人證詞、臺中市衛生局檢查現場紀錄表及美西製藥估價單
    等所顯示之系爭藥品係美西公司所銷售之事實完全相悖即明
    。公訴人以系爭藥品外盒，有標示總代理為榮山公司，據以
    主張本件美西公司有轉讓系爭藥品予榮山公司之行為云云，
    洵非的論，而不可採。
  (六)再查，「榮山威力猛男Viva Man」，係美西公司之商標，此
    有商標權人為美西公司之中華民國商標註冊證乙紙在卷可憑
    （見原審二卷第26頁），被告及其辯護人辯稱「榮山威力猛
    男Viva Man」，係美西公司之商標，因此系爭「Viva Man」
    商品之名稱，才會定為「榮山威力猛精華飲Viva Man」，此
    「榮山」2 字係美西公司上開商標名稱之一分，並非表彰榮
    山公司之意義等語，自非全然無據。按系爭藥品，雖取名為
    「榮山威力猛精華飲Viva Man」，其中「榮山威力猛」中之
    「榮山」2 字，固與「榮山公司」名稱中之「榮山」2 字完
    全相同，然商品名稱或商標，僅為商品之表彰，與實際銷售
    者非必同一主體，況系爭藥品所用名稱「榮山威力猛…Viva
    Man 」等7 字，均係美西公司上開「榮山威力猛男Viva Man
    」商標內之同一文字，準據上開論述分析，本件顯不能徒以
    系爭藥品之名稱中有「榮山」2 字，即認定係榮山公司所銷
    售予大和藥局，並進而推認美西公司有將系爭藥品轉讓予榮
    山之行為甚明。
  (七)公訴人雖另以美西公司業務為食品批發業，榮山公司登載之
    業務範圍，始包含代理西藥銷售、買賣業務，因認本件系爭
    藥品應係美西公司轉讓予榮山公司，再由榮山公司販賣予大
    和藥局云云，然美西公司之業務範圍，亦包含西藥批發業，
    此有上開卷附美西公司登記基本資料明細1 份可證，並非僅
    有公訴人所指之食品批發業，公訴人之主張與事實已有出入
    ，況犯罪事實應依證據認定之，無證據不得認定犯罪事實（
    刑事訴訟法第154 條第2 項規定參照），本件在無其他積極
    事證可資佐證美西公司有將系爭藥品轉讓與榮山公司，再由
    榮山公司將系爭藥品銷售予大和藥局，自不得違反證據裁判
    主義，徒依系爭藥品外盒，有標示總代理為榮山公司、系爭
    藥品之名稱中有「榮山」2 字及榮山公司登記所營事業包括
    「代理西藥銷售、買賣業務」等，即遽以推定美西公司有將
    系爭藥品轉讓與榮山公司至明。
  (八)另按，「轉讓」禁藥，須以有「移轉物（禁藥）所有權」之
    意思為要件（最高法院85年度台上字第4470號判決意旨參照
    ），本件依上開各節之論述分析，系爭藥品之外盒，所標示
    總代理為榮山公司；系爭藥品之名稱中有使用「榮山」2 字
    ；榮山公司登載之業務範圍，包含代理西藥銷售、買賣業務
    等，均不足據以認定系爭藥品確係榮山公司所出售予大和藥
    局，已如前述，況縱依檢察官上訴意旨認上開標示、名稱及
    業務範圍等，均可逕資為認定系爭藥品係榮山公司出售予大
    和藥局云云，然榮山公司銷售系爭藥品，其取得銷售之權源
    與依據，非僅有來自美西公司轉讓系爭藥品之所有權乙途，
    尚可能係單純基於受委託而代銷售之契約關係，或其他代理
    本人即美西公司為一定處分行為之合約關係等，本件既無相
    關積極足以證明美西公司確有移轉系爭藥品所有權之意思，
    而為轉讓系爭藥品予榮山公司之處分行為，自不得徒憑上開
    「系爭藥品之外盒，所標示總代理為榮山公司；系爭藥品之
    名稱中有使用『榮山』2 字；榮山公司登載之業務範圍，包
    含代理西藥銷售、買賣業務」等事證，即以反推論之方式，
    逕認定美西公司有將系爭藥品之所有權轉讓與榮山公司至明
    。檢察官上訴意旨，以美西公司、榮山公司，係不同之法人
    ，各有獨立之法人人格，不得以兩公司均由被告擔任負責人
    ，即謂兩公司間就系爭藥品轉手之行為，非屬轉讓行為云云
    ，然本件美西公司有無將系爭藥品轉讓予榮山公司乙節，既
    尚待舉證以證明之，大前提之轉讓行為事實，尚無法確認其
    是否存在，自無討論兩公司就系爭藥品間之關係，是否因負
    責人同一，而非屬轉讓行為自明。
  (九)末按，法院審理案件，基於直接審理及證據裁判主義之原則
    ，原得就其調查證據之結果，本於自由心證而為裁判，並不
    受另案判決結果之拘束（最高法院92年度台上字第4945號判
    決要旨參照），原審99年度簡上字第120 號刑事判決（見偵
    三卷第12-15 頁），雖認定被告係以榮山公司名義販賣本件
    係爭藥品即榮山威力猛精華飲（Viva Man）予大和藥局，惟
    本院審理結果，認有上開證人證詞、臺中市衛生局檢查現場
    紀錄表及美西製藥估價單等可資佐認係爭藥品為美西公司出
    售與大和藥局，依上開最高法院判決意旨之說明，上開原審
    另案判決結果所認定之事實，本院自不受其拘束，併此敘明
    。
七、綜上各節所述，被告歐震福於另案（即原審98年度簡字第56
    號）審判中坦承美西公司與榮山公司有轉讓上開「Viva Man
    」產品之供述，既與事實不符，無從採為認定本案被告有罪
    之證據，而其餘檢察官所為之舉證，亦均不足為被告所擔任
    負責人之美西公司確有將系爭藥品轉讓與榮山公司之轉讓禁
    藥犯行之積極證明，且其指出證明之方法，亦無從說服法院
    以形成被告有罪之心證。此外，本院復查無其他積極證據，
    足資證明被告確有公訴人所指之藥事法第83條第1 項之明知
    為禁藥而轉讓之犯行，揆諸前揭法文規定及判例意旨說明，
    被告被訴涉犯藥事法第83條第1 項之明知為禁藥而轉讓罪嫌
    部分，自屬犯罪不能證明，基於無罪推定之原則，即應為被
    告無罪判決之諭知。
八、原審因而以不能證明被告犯罪，而為被告無罪之諭知，核無
    違誤；檢察官上訴意旨仍執陳詞，指摘原判決不當，為無理
    由，已詳如前揭各節所述，應予駁回。
據上論斷，應依刑事訴訟法第368 條，判決如主文。
本案經檢察官張其主到庭執行職務。
中    華    民    國  100     年    5     月    30    日
                刑事第五庭    審判長法  官  曾永宗
                                    法  官  任森銓
                                    法  官  鍾宗霖
以上正本證明與原本無異。
檢察官如不服本判決應於收受本判決後10日內向本院提出上訴書
狀，其未敘述上訴理由者，並得於提起上訴後10日內向本院補提
理由書狀（應附繕本）。
中    華    民    國   100    年    5     月    30    日
                                    書記官  邱麗莉